【裁判字號】    99,訴,121
【裁判日期】    990531
【裁判案由】    分割共有物
【裁判全文】
臺灣嘉義地方法院民事判決               99年度訴字第121號
原      告  丑○○
訴訟代理人  林芳榮律師
被      告  癸○○
            甲○○○
            庚○○
            酉○○
            巳  ○
            壬○○
            子○○
            亥○○
            卯○○
            己○○
            辰○○
上  一  人
訴訟代理人  丙○○
被      告  午○○
            申○○
            未○○
            乙○○
            丁○○
            寅○○
            戌○○○
            辛○○
            戊○○
上列當事人間分割共有物事件，於民國99年5 月18日言詞辯論終
結，本院判決如下：
    主      文
被告癸○○、甲○○○、庚○○、酉○○、巳○、壬○○應就陳
炎所遺坐落嘉義縣六腳鄉○○○段竹嘉小段一八四九、一八五三
、一八五五地號土地所有權應有部分各二百四十分之二十六辦理
繼承登記。
兩造共有坐落嘉義縣六腳鄉○○○段竹嘉小段一八四九、一八五
三、一八五五地號土地准予合併分割，並將如嘉義縣朴子地政事
務所民國九十九年四月十六日複丈成果圖A 、Q 所示部分之土地
分配於被告戌○○○；B 、P 所示部分之土地分配於被告乙○○
；C 所示部分之土地分配於被告卯○○；D 所示部分之土地分配
於被告亥○○；E 所示部分之土地分配於被告丁○○；F 所示部
分之土地分配於被告陳伯宏；G 所示部分之土地分配於被告己○○；H 所示部分之土地分配於被告辰○○；I 所示部分之土地分
配於被告辛○○、戊○○並按其等原所有權應有部分比例維持共
有；J 所示部分之土地分配於被告癸○○、甲○○○、庚○○、
酉○○、巳○、壬○○公同共有；K 所示部分之土地分配於原告
；L 所示部分之土地分配於被告午○○；M 所示部分之土地分配
於被告申○○；N 所示部分之土地分配於被告未○○；O 所示部
分之土地分配於被告子○○。
訴訟費用由兩造按附表所示比例負擔。
    事實及理由
甲：原告主張：(一)坐落嘉義縣六腳鄉○○○段竹嘉小段1849、
    1853、1855地號等3 筆土地（下稱系爭3 筆土地）為兩造所
    共有，且兩造於系爭3 筆土地之所有權應有部分均相同，其
    應有部分各如下：陳炎各240 分之26、子○○各48分之5 、
    丑○○各240 分之13、亥○○各720 分之52、卯○○各720
    分之65、己○○各720 分之13、辰○○各720 分之13、午○○各144 分之5 、申○○各144 分之5 、未○○各144 分之
    5 、乙○○各240 分之46、丁○○各1,440 分之13；寅○○
    各1,440 分之13；戌○○○各6 分之1 ；辛○○各480 分之
    13；戊○○各480 分之13，此有土地登記謄本可證。(二)系爭
    3 筆土地，並無法令規定或契約約定，不得分割之情形，基
    於土地經濟有效利用，實有分割之必要，因共有人陳炎死亡
    ，未辦理繼承登記，無法協議分割，爰請求依裁判為分割。
    (三)因系爭3 筆土地共有人相同，權利範圍亦相同，地目也均
    相同，合併分割可合併使用，對各共有人均較為有利，爰請
    求合併分割。(四)系爭3 筆土地，共有人現均依合併1 筆方式
    使用，在其上均建有房屋，分割方案係按現地使用位置為分
    配，隔局方正，均面向村道。(五)原共有人陳炎已死亡，被告
    癸○○、甲○○○、庚○○、酉○○、巳○、壬○○等6 人
    為其繼承人，爰請求其等就陳炎所遺系爭3 筆土地所有權應
    有部分辦理繼承登記等語，並聲明：被告癸○○、甲○○○
    、庚○○、酉○○、巳○、壬○○，應就陳炎所遺坐落系爭
    3 筆土地所有權應有部分辦理繼承登記；請為如嘉義縣朴子
    地政事務所民國99年4 月6 日複丈成果圖（下稱附圖）所示
    方案分割。
乙、被告則以：
一、丁○○、陳伯宏：同意合併分割共有物。
二、己○○：希望與被告辰○○分割在一起，其房屋不要，希望
    分空地。
三、陳偉靚：同意與被告己○○分割在一起。
四、辛○○、戊○○：同意原告之分割方案。分割時，因被告2
    人在系爭土地上共同建有鋼筋混泥土樓房1 棟，為保持該建
    物之完整，故請求分割後，被告2 人仍保持共有。被告為保
    持該樓房之完整，及樓房前不致於被遮擋，分配面積如有增
    加，願以補償方式，補償減少分配之共有人。
五、其餘被告未於言詞辯論到場亦未提出書狀提出書狀為聲明及
    陳述。
丙、得心證之理由
一、被告經合法通知均未於言詞辯論期日到場，核無民事訴訟法
    第386 條各款所列情形，爰依原告之聲請，由其一造辯論而
    為判決。
二、原告主張系爭3 筆土地均為兩造共有，兩造（包括被告癸○○、甲○○○、庚○○、酉○○、巳○、壬○○等6 人之被
    繼承人陳炎）於該3 筆土地所有權應有部分各如附表一所示
    等情，有土地登記謄本附卷可按（本院卷一第126 頁至第
    137 頁），復為被告所不爭執，應為真實。
三、按「各共有人，除法令另有規定外，得隨時請求分割共有物
    。但因物之使用目的不能分割或契約訂有不分割之期限者，
    不在此限。」、「共有物之分割，依共有人協議之方法行之
    。分割之方法不能協議決定，或於協議決定後因消滅時效完
    成經共有人拒絕履行者，法院得因任何共有人之請求，命為
    下列之分配：一、以原物分配於各共有人。但各共有人均受
    原物之分配顯有困難者，得將原物分配於部分共有人。二、
    原物分配顯有困難時，得變賣共有物，以價金分配於各共有
    人；或以原物之一部分分配於各共有人，他部分變賣，以價
    金分配於各共有人。以原物為分配時，如共有人中有未受分
    配，或不能按其應有部分受分配者，得以金錢補償之。以原
    物為分配時，因共有人之利益或其他必要情形，得就共有物
    之一部分仍維持共有。共有人相同之數不動產，除法令另有
    規定外，共有人得請求合併分割。共有人部分相同之相鄰數
    不動產，各該不動產均具應有部分之共有人，經各不動產應
    有部分過半數共有人之同意，得適用前項規定，請求合併分
    割。但法院認合併分割為不適當者，仍分別分割之。變賣共
    有物時，除買受人為共有人外，共有人有依相同條件優先承
    買之權，有二人以上願優先承買者，以抽籤定之。」民法第
    823 條第1 項、第824 條分別定有明文。經查：原告主張系
    爭3 筆土地共有人間並未訂有不分割之契約，系爭3 筆土地
    亦無因使用目的而不能分割之情事，且共有人間就分割復未
    能達成協定等情，為被告所不爭執，應為可採。是原告請求
    本院為裁判分割，於法有據。另系爭3 筆土地均為甲種建築
    用地，並無不能合併分割之限制；且系爭3 筆土地為相鄰之
    土地，有土地複丈成果圖附卷可按，其共有人及各共有人之
    所有權應有部分均全部相同。是原告請求就系爭3 筆土地為
    合併分割，亦屬有據。
四、次按「因繼承、強制執行、徵收、法院之判決或其他非因法
    律行為，於登記前已取得不動產物權者，應經登記，始得處
    分其物權。」民法第759 條定有明文。故不動產之共有人中
    有人死亡時，於其繼承人未為繼承登記以前，固不得分割該
    共有之不動產。但若於分割共有物之訴訟中，請求該繼承人
    辦理繼承登記，並合併對該繼承人及其餘共有人為分割共有
    物之請求，則向為實務所允許（最高法院69年台上字第1012
    號判例要旨參照）。經查：原告主張系爭3 筆土地原共有人
    陳炎已經死亡，被告癸○○、甲○○○、庚○○、酉○○、
    巳○、壬○○等6 人均未就其等之被繼承人陳炎所遺系爭3
    筆土地所有權應有部分辦理繼承登記等情，有被繼承人陳炎
    之遺產繼承系統表、戶籍謄本在卷可憑（見本院卷一第24頁
    、第30之35頁），則原告請求被告癸○○、甲○○○、庚○○、酉○○、巳○、壬○○就被繼承人陳炎所遺系爭3 筆土
    地所有權應有部分各240 分之26辦理繼承登記為有理由，應
    予准許。
五、法院定分割之方法時，亦應參酌當事人之聲明、共有物之性
    質、使用現況、價格、經濟效用及全體共有人之利益等因素
    ，而為適當之分配，要以維持全體共有人之公平為標準。經
    查：
  (一)被告辛○○、戊○○於訴訟中已出具答辯狀陳明於本件分割
    ，其等仍願維持共有（見本院卷二第28頁至第29頁）。其等
    之意願，本院應予尊重。
  (二)系爭3 筆土地均為建地，其公告現值均為每平方公尺新臺幣
    （下同）2,600 元，3 筆土地每平方公尺之價值相同。而原
    告提出前開分割方案，各共有人所分得之面積均與按其等於
    系爭3 筆土地之所有權應有部分換算之面積相等，且各共有
    人分得之土地形狀平整，又均面臨道路，原告提出之分割方
    案可認為公允，至依該方案分割，雖將致部分共有人之建物
    遭拆除，但各該建物均為老舊之磚造平房，有嘉義縣朴子地
    政事務所98年9 月28日複丈成果圖附卷可按（本院卷一第
    142 頁），各該建物雖遭拆除，對於各該共有人之利益及社
    會經濟無甚妨礙。
  (三)綜上，原告所提前開分割方案應符合共有人間之公平及利益
    ，且無甚妨礙社會經濟，應為適當。
六、從而，本院認系爭3 筆土地應予合併分割，並將如附圖A 、
    Q 所示部分之土地分配於被告戌○○○，B 、P 所示部分之
    土地分配於被告乙○○，C 、D 、E 、F 、G 、H 、K 、L
    、M 、N 、O 所示部分之土地，依序分配於被告卯○○、亥
    ○○、丁○○、陳伯宏、己○○、辰○○，原告丑○○、被
    告午○○、申○○、未○○、子○○，I 所示部分之土地分
    配於被告辛○○、戊○○並按其等原所有權應有部分比例維
    持共有，J 所示部分之土地分配於被告癸○○、甲○○○、
    庚○○、酉○○、巳○、壬○○公同共有，爰判決如主文第
    2 項所示。
七、訴訟費用之負擔：按因共有物分割、經界或其他性質上類似
    之事件涉訟，由敗訴當事人負擔訴訟費用顯失公平者，法院
    得酌量情形，命勝訴之當事人負擔其一部，民事訴訟法第80
    條之1 定有明文。查本件雖認原告之主張為有理由，而准予
    分割系爭土地，惟分割共有物之訴，係合兩造之必要共同訴
    訟，但被告之應訴實因訴訟性質所不得不然，故所為抗辯自
    為伸張或防衛權利所必要，是以本院認本件之訴訟費用應由
    兩造按其應有部分之比例分擔，較為公允，爰諭知如主文第
    3 項所示。
中    華    民    國    99    年    5     月    31    日
                  民事第一庭  法  官  林望民
以上正本係照原本作成
如對本判決上訴，須於判決送達後20日內向本院提出上訴狀
中    華    民    國    99    年    5     月    31    日
                              書記官  張富
附表
┌──────┬────┐
│            │應負擔訴│
│            │訟費用之│
│            │比例    │
├──────┼────┤
│原告丑○○  │78/1440 │
├──────┼────┤
│被告癸○○、│連帶負擔│
│甲○○○、陳│156/1440│
│良慶、酉○○│        │
│、巳○、陳金│        │
│好          │        │
├──────┼────┤
│被告子○○  │150/1440│
├──────┼────┤
│被告亥○○  │104/1440│
├──────┼────┤
│被告卯○○  │130/1440│
├──────┼────┤
│被告己○○  │26/1440 │
├──────┼────┤
│被告辰○○  │26/1440 │
├──────┼────┤
│被告午○○  │50/1440 │
├──────┼────┤
│被告申○○  │50/1440 │
├──────┼────┤
│被告陳國榮  │50/1440 │
├──────┼────┤
│被告乙○○  │276/1440│
├──────┼────┤
│被告丁○○  │13/1440 │
├──────┼────┤
│被告陳伯宏  │13/1440 │
├──────┼────┤
│被告戌○○○│240/1440│
├──────┼────┤
│被告辛○○  │39/1440 │
├──────┼────┤
│被告戊○○  │39/1440 │
└──────┴────┘
附表一
┌──────┬────┬─────┬────┐
│            │1849地號│1853地號  │1855地號│
├──────┼────┼─────┼────┤
│原告丑○○  │13/240  │13/240    │13/240  │
├──────┼────┼─────┼────┤
│被告癸○○、│26/240  │26/240    │26/240  │
│甲○○○、陳│        │          │        │
│良慶、酉○○│        │          │        │
│、巳○、陳金│        │          │        │
│好之被繼承人│        │          │        │
│陳炎        │        │          │        │
├──────┼────┼─────┼────┤
│被告子○○  │5/48    │5/48      │5/48    │
├──────┼────┼─────┼────┤
│被告亥○○  │52/720  │52/720    │52/720  │
├──────┼────┼─────┼────┤
│被告卯○○  │65/720  │65/720    │65/720  │
├──────┼────┼─────┼────┤
│被告己○○  │13/720  │13/720    │13/720  │
├──────┼────┼─────┼────┤
│被告辰○○  │13/720  │13/720    │13/720  │
├──────┼────┼─────┼────┤
│被告午○○  │5/144   │5/144     │5/144   │
├──────┼────┼─────┼────┤
│被告申○○  │5/144   │5/144     │5/144   │
├──────┼────┼─────┼────┤
│被告陳國榮  │5/144   │5/144     │5/144   │
├──────┼────┼─────┼────┤
│被告乙○○  │46/240  │46/240    │46/240  │
├──────┼────┼─────┼────┤
│被告丁○○  │13/1440 │13/1440   │13/1440 │
├──────┼────┼─────┼────┤
│被告陳伯宏  │13/1440 │13/1440   │13/1440 │
├──────┼────┼─────┼────┤
│被告戌○○○│1/6     │1/6       │1/6     │
├──────┼────┼─────┼────┤
│被告辛○○  │13/480  │13/480    │13/480  │
├──────┼────┼─────┼────┤
│被告戊○○  │13/480  │13/480    │13/480  │
└──────┴────┴─────┴────┘

司法院資訊處製作；財團法人民間司法改革基金會備份。
